【裁判字號】    97,訴,481
【裁判日期】    980324
【裁判案由】    塗銷所有權移轉登記等
【裁判全文】
臺灣彰化地方法院民事判決  97年度訴字第481號
原      告  己○○
訴訟代理人  吳天富律師
被      告  振發建設股份有限公司
法定代理人  丙○○
被      告  丁○○
被      告  乙○○
被      告  甲○○
被      告  戊○○
上列當事人間請求塗銷所有權移轉登記等事件，本院於民國98年
3月10日言詞辯論終結，判決如下：
    主      文
原告之訴駁回。
訴訟費用新臺幣貳萬柒仟陸佰拾元由原告負擔。
    事實及理由
一、被告振發建設股份有限公司（下稱振發公司）、乙○○及戊○○經合法通知，無正當理由未於最後言詞辯論期日到場，
    查無民事訴訟法第386條各款所列情形，爰依原告聲請，由
    其一造辯論而為判決。
二、原告起訴主張：
  (一)原告提供所有坐落彰化縣鹿港鎮○○段3366之4地號、面積8
    46平方公尺土地，由被告振發公司興建鋼筋混凝土加強磚造
    三樓七層樓房捌棟，並於民國94年6月5日簽訂土地合建房屋
    分售契約書（下稱系爭合建契約），被告振發公司指定被告
    丁○○為登記權利人，被告振發公司分得編號A7（即分割後
    同段3366之9地號土地）、編號A8（即分割後同段3366之10
    地號土地）及編號A9（即分割後同段3366之11地號土地）等
    3棟房屋，原告分得編號A1（即分割後同段3366之4地號土地
    ）、編號A2（即分割後同段336 6之5地號土地）、編號A3（
    即分割後同段3366之6地號土地）及編號A5（即分割後同段
    3366之7地號土地）等4棟房屋，編號A6（即分割後同段3366
    之8地號土地）由原告與被告振發公司共同持有，應有部分
    分別為原告3/4、被告1/4，該合建房屋之工程於94年12月16
    日開工，預定自開工日起450個工作天內竣工，工程須於96
    年3、4月間完工交屋，依系爭合建契約第11條有不得擅自轉
    讓之約定，被告振發公司未經原告同意，即擅將承建合建之
    房屋權利義務讓與其母許王春為負責人之慶虹建設有限公司
    （下稱慶虹公司），並另以慶虹公司為起造人申請建照執照
    ，嗣慶虹公司無力興建該建物而遭其他債權人為查封，原告
    始知悉被告振發公司違約等情事；再者，被告振發公司於合
    建房屋頂版結構體尚未完成之際，即無視系爭合建契約第6
    條第4項約定，要求原告將其分得之編號A7（即分割後同段
    3366之9地號土地）、編號A8（即分割後同段3366之10地號
    土地）及編號A9（即分割後同段3366之11地號土地）及原告
    取得之編號A5（即分割後同段3366之7地號土地）等4棟房屋
    之土地移轉登記予被告丁○○，以利被告丁○○向銀行貸款
    清償另筆同段3366之2地號土地新台幣（下同）500萬元之貸
    款，詎被告丁○○取得後竟拒不清償貸款，並將前揭土地於
    94 年10月31日向銀行辦理最高限額抵押權1428萬元，嗣至
    95年7、8月間工程進行至2樓頂板灌漿完成後，被告振發公
    司因週轉失靈乃致工程停工無法繼續完成，被告振發公司交
    付之履約保證金1000萬元亦因存款不足，而無法兌現原告遂
    先於96年4月9日以鹿港郵局187號存證信函通知被告振發公
    司及訴外人許淑華出面協商後續事宜，被告丁○○、許淑華
    及其夫鐘暮齊三人出面協商約5次卻無結果，原告嗣於96年6
    月20日以鹿港郵局277號存證信函通知被告振發公司及丁○○，自即日起解除契約並依系爭合建契約第10條約定沒收履
    約保證金1000萬元支票，被告丁○○卻於96年6月27日故意
    將編號A9房屋坐落土地（永安段3366-11地號）移轉登記於
    被告戊○○，將編號A8房屋坐落土地（永安段3366-10地號
    ）移轉登記於被告張淑婷，原告於96年7月12日委託吳天富
    律師以彰化郵局2323號存證信函再次催告被告振發公司及丁○○於聞到一個月內處理違約行為，被告丁○○又於96年7
    月24日將編號A7房屋坐落土地（永安段3366-9地號）移轉登
    記於被告甲○○，原告遂於96年8月17日以彰化光復路2980
    號存證信函，對被告振發公司及被告丁○○為解除系爭合建
    房屋分售契約之意思表示，契約已依法解除則系爭土地及其
    上建物應回復為原告所有，且依合約書第11條約定該解除契
    約之效力，自應即於被告丁○○，被告之詐害行為損及原告
    之權利，原告爰依民法第242條規定代位行使請求依民法第
    244條第2項規定撤銷被告間之買賣登記行為，並塗銷買賣之
    登記，再依民法第213條第1項規定，先由被告乙○○、甲○○、戊○○將其所有權塗銷回復為被告丁○○所有後，再依
    與被告振發公司合建契約第10條違約處罰之約定，以民法第
    258條第1項、第259條第1項第1款規定回復為原告所有。
  (二)被告振發公司於96年6月26日委請劉淑華律師以員林中正路
    郵局第330號存證信函通知原告，該函內容載稱：「…換回
    面額新台幣壹仟萬元之履約保證支票，且本公司完全退出
    本件合建工程，自換回支票後，關於本件合建工程即由慶虹
    公司及建築師許清宜負責，概與本公司無關…請收件人逕向
    慶虹公司及建築師許清宜主張合建房屋分售契約書，以維權
    益…」云云。由該函內容以觀，被告振發公司自95年6月2日
    換回支票後即完全退出合建工程，依此可見95年6月2以前土
    地及房屋合建契約與原告間所約定之權利義務對被告振發公
    司而言應屬有效成立，94年12月14日慶虹公司負責人許王春
    係未經原告同意偽造土地使用權同意書申請建造執照，嗣於
    94年12月16日核准申請，慶虹公司開始動工。直至94年12
    月27日慶虹公司與被告戊○○簽訂編號A9土地房屋買賣契約
    ；95年2月13日慶虹公司與施惠玲（即被告甲○○之妻) 簽
    訂編號A7土地房屋買賣契約暨其買賣行為，均非適法；且依
    該函內容所稱，要求原告逕向慶虹公司及建築師許清宜主張
    合建房屋分售契約之權益等情觀之，被告振發公司於96年6
    月26日始通知原告稱其合建契約權益已轉由慶虹公司承受云
    云，在此之前，原告確實不知該合建契約權益已由慶虹公司
    承受，被告振發公司未經原告之同意，擅自將合建契約權益
    轉由慶虹公司，違約之情節極其顯然，原告依此對被告振發
    公司及丁○○定期催告履行未獲結果，從而解除該合建契約
    ，自屬有據。
  (三)95年間被告振發公司召開債務協調會時，被告乙○○、甲○○經數度通知均未到場，被告乙○○於95年7月4日繳交預售
    屋二樓頂版灌漿完成工程款後，即知悉被告振發公司已周轉
    不靈而未繼續繳款，其向地政單位查知系爭土地之所有權人
    為原告後，主動與原告聯絡，並協同其夫與被告振發公司法
    定代理人丙○○之母即許王春至原告住處，探詢是否有人願
    投資繼續興建完成該合建工程，原告告知被告乙○○確有此
    事，並告知被告振發公司積欠原告一千餘萬元之債務，振發
    公司並將合建工程轉給伊母親為負責人之慶虹公司，合建房
    屋已無力興建，故被告乙○○確實知悉原告與振發公司及丁○○間之債務情形，被告丁○○仍於96年6月27日將土地移
    轉過戶與乙○○，顯然有故意損害原告債權之行為；況訴外
    人慶虹公司成立於94年9月23日，被告乙○○所提與訴外人
    慶虹公司負責人許王春間所為土地房屋預定買賣契約書，訂
    約日期為94年7月15日，顯見開上開土地房屋預定買賣契約
    書係臨訟偽造而成。而被告戊○○向被告丁○○購買合建房
    屋時，明知其所購買之房屋尚未取得使用執照，水電設施亦
    未完成，亦知悉被告振發公司已無力繼續興建，而繳款至95
    年6月29日即未再繳款，且其於96年5月間，見原告於施工地
    懸掛地主收回自建之布條，即至原告住處向原告之妻施玉美
    要求拆下布條，否則拍照存證提告，被告戊○○卻仍向被告
    丁○○購買並取得所有權，其等行為顯不合理，被告戊○○
    顯有助被告丁○○脫產之嫌；被告甲○○雖由訴外人施惠玲
    為簽約買受人，然一樓頂版灌漿完成後，自95年4月10日即
    未再繳款，亦多次至原告住處要求原告出面負責或向被告振
    發公司提起告訴，即證被告甲○○明知被告振發公司與原告
    間仍有債務糾紛，又被告甲○○於95年4月29日介紹其弟柯
    正良向原告預購編號A2房屋一棟，並相偕至黃永華代書事務
    所簽訂土地房屋預定買賣契約書及繳交200萬元工程期款，
    嗣96年7月2日得知系爭合建契約即將到期，合建工程尚未復
    工，要求3日內退還所繳全部工程期款，並補貼4萬元，合計
    退還204萬元並解除契約，原告於前揭解約過程亦要求訴外
    人柯正良轉告被告甲○○，原告與被告振發公司合建工程之
    緣由。綜上，被告丁○○明知被告振發公司有前揭違約之情
    事，及已收受原告之存證信函並為解除契約之通知，仍故意
    將編號A7（3366之9地號）、編號A8（3366之10地號）及編
    號A9（3366之11地號）移轉登記予被告乙○○、戊○○及甲○○等三人，被告乙○○等三人所為亦有違其等所提土地房
    屋預定買賣契約書第12條第1項約定，亦證被告乙○○等三
    人均知悉原告及被告振發公司、被告張淑玲間合建工程之債
    務糾葛，被告乙○○等三人之買賣移轉登記時，如無支付對
    價，即屬無償行為，被告戊○○所提出之土地房屋預定買賣
    契約書付款之日期分別為94年12月27日、95年2月22日、95
    年4月13日、96年4月18日，而自始均無法證明買賣發生日即
    96年6月5日有支付買賣對價關係；被告甲○○所提出之土地
    提出房屋預定買賣契約書付款之日期分別為95年2月13日、
    95年2月20日、95年4月10日、96年4月18日，亦無法證明其
    謄本所載買賣發生日96年7月8日有支付買賣之對價；被告乙○○所提出之土地房屋預定買賣契約書付款之日期分別為94
    年7月18日、95年2月25日、95年4月11日、95年7月4日、96
    年4月18日，迄今仍無法證明其謄本所載買賣發生日96年6月
    5日有支付買賣之對價，自均屬無償行為，且顯有故意損害
    原告債權之虞。是爰依民法第258條第1項、第259條第1項第
    1款、第260條、第244條第2項、第242條、第213條第1項之
    規定提起本件訴訟等情。並聲明：1.被告丁○○、乙○○就
    坐落彰化縣鹿港鎮○○段3366之10地號，以彰化縣鹿港地政
    事務所96鹿資土字第5372號、於96年6月27日登記之買賣行
    為應予撤銷；被告乙○○就前段撤銷部分應為塗銷買賣之登
    記；2.被告振發公司及丁○○應就第一項所示之土地以彰化
    縣鹿港地政事務所收件字號94(18)鹿登資字第65820號、於
    94 年10月19日登記之買賣登記予以塗銷；3.被告丁○○、
    甲○○就坐落彰化縣鹿港鎮○○段3366之9地號，以彰化縣
    鹿港地政事務所96鹿資土字第6108號、於96年7月24日登記
    之買賣行為應予撤銷；被告甲○○就前段撤銷部分應為塗銷
    買賣之登記；4.被告振發公司及丁○○應就第三項所示之土
    地以彰化縣鹿港地政事務所收件字號94(18)鹿登資字第6582
    0號、於94年10月19日登記之買賣登記予以塗銷；5.被告丁○○、戊○○就坐落彰化縣鹿港鎮○○段3366之11地號，以
    彰化縣鹿港地政事務所96鹿資土字第5371號、於96年6月27
    日登記之買賣行為應予撤銷；被告戊○○就前段撤銷部分應
    為塗銷買賣之登記；6.被告振發公司及丁○○應就第五項所
    示之土地以彰化縣鹿港地政事務所收件字號94(18)鹿登資字
    第65820號、於94年10月19日登記之買賣登記予以塗銷。
三、被告則以：
  (一)被告乙○○、戊○○及甲○○（下稱被告乙○○等三人）部
    分：被告乙○○於94年7月15日與訴外人慶虹公司簽訂土地
    房屋預定買賣契約書，就坐落鹿港鎮○○段3366之10地號土
    地及其上預建編號A8鋼筋混凝土加強磚造參樓柒、樓房乙戶
    ，以580萬元購買，被告乙○○依約前後給付價金145萬元；
    又被告戊○○於94年12月27日與訴外人慶虹公司簽訂土地房
    屋預定買賣契約書，就坐落鹿港鎮○○段3366之11地號土地
    及其上預建編號A9鋼筋混凝土加強磚造參樓柒、樓房乙戶，
    以1036萬元購買，被告戊○○依約前後給付價金661萬元，
    而被告甲○○於94年12月27日與訴外人慶虹公司簽訂土地房
    屋預定買賣契約書，就坐落鹿港鎮○○段3366之9地號土地
    及其上預建編號A9鋼筋混凝土加強磚造參樓柒、樓房乙戶，
    以558萬元購買，被告甲○○依約前後給付價金215萬元，訴
    外人慶虹公司分別於96年6月27日、96年7月24日僅就上開三
    筆買賣之土地移轉登記予被告乙○○等三人，其上建物因遲
    未完工而無法履約交屋，致被告乙○○等三人權益受損，被
    告乙○○等三人分別依約取得前揭三筆土地之所有權，根本
    未有任何詐害行為，且訴外人慶虹公司亦未與原告有何土地
    合建契約既非原告之債務人，應無任何詐害行為，原告之請
    求顯屬無據，又被告乙○○等三人從未與原告訂立契約，原
    告與被告振發公司所訂立之合建債權契約，不能拘束被告乙○○等三人；再者，訴外人慶虹公司依約將土地移轉登記予
    被告乙○○等三人，並收取對價，其資力並未減少，自無有
    害於債權人之債權之虞，況原告非訴外人慶虹公司之債權人
    ，更無立於債權人地位行使撤銷權之可能；退步言之，被告
    乙○○等三人係分別於96年6月27日、96年7月24日（甲○○
    之答辯狀誤載為96年7月25日）受移轉登記取得前開土地所
    有權，而原告係於96年8月17日始解除其與被告振發公司間
    之合建契約而取得回復原狀之債權，縱認有詐害行為發生，
    自不許於嗣後始取得債權之原告溯及行使撤銷權至明。綜上
    ，原告之請求顯無理由等語，以資為辯。並聲明：原告之訴
    駁回。
  (二)被告丁○○部分：原告與被告振發公司簽訂系爭合建契約後
    ，振發公司即依約委請代書將原告所有系爭土地辦理分割為
    鹿港鎮○○段3366-4至3366-11等8筆建地，並於94年9月22
    日完成分割登記，原告遂於94年10月間將鹿港鎮○○段3366
    之7、之9、之10、之11地號土地移轉登記予訴外人慶虹公司
    所指定之土地登記名義人即被告丁○○。94年9、10月被告
    振發公司將該合建契約之權利義務移轉予訴外人許王春所經
    營之慶虹公司概括承受，並經訴外人許王春委由慶虹公司許
    清宜告知原告，並經原告同意，慶虹公司為履行與原告之系
    爭合建契約，將申請建照執照之建築設計圖交由原告同意建
    造後，即經原告同意授權出具土地之使用同意證明書，向彰
    化縣政府聲請建照執照，95年3月20日由訴外人慶虹公司及
    被告丁○○以系爭合建契約所分得之土地向土地銀行股份有
    限公司彰化分行辦理土地融資貸款1190萬元、建築融資貸款
    119萬元，同年12月16日取得建照執照後，旋於同年12月底
    開始施工，另被告振發公司交付原告之履約保證支票，經訴
    外人慶虹公司許清宜告知，並交付訴外人慶虹公司為發票人
    之保證支票於原告，原告則將被告振發公司之保證支票退還
    被告振發公司負責人丙○○作廢，倘非原告經訴外人慶虹公
    司概括承受，原告豈會同意將振發公司之支票交還作廢，而
    以訴外人慶虹公司之支票為履約保證？又依上開契約約定，
    原由被告振發公司所應代原告負擔之500萬元貸款利息，已
    自94年10月起均由訴外人慶虹公司之實際負責人許清宜按月
    給付貸款利息予原告繳息，且由系爭合建契約書第3條請領
    建築執照之約定，建築執照須由建築基地土地所有權人出具
    使用說明書，均足證原告顯然知悉並同意上情，授權訴外人
    慶虹公司以其名義填具土地使用說明書。嗣95年5月因建材
    原物料上漲致訴外人慶虹公司財務周轉困難，而於系爭合建
    房屋工程進度達二樓頂板完成時，無法支付協力廠商工程款
    而停工，慶虹公司為履行合建契約爰於95年6月間以系爭分
    得之土地向第三人借貸資金，繼續興建三樓結構體，至95年
    11、12月因財務短絀復停工，96年4月因債權人向訴外人慶
    虹公司追償借款，慶虹公司乃商請預購房屋之客戶即被告乙○○、甲○○、戊○○等三人分別給付現金250000元用以清
    償部份債務，並於96年4月23日塗銷系爭土地之抵押權，訴
    外人慶虹公司始於96年7月24日、同年6月27日、同年8月30
    日陸續辦妥土地移轉登記予被告乙○○等三人。被告丁○○
    僅借名於慶虹公司，由慶虹公司指定登記所分得之系爭土地
    於其名下，並因土地借名登記向土地銀行彰化分行土地及建
    物融資貸款，無辜背負貸款債務，對訴外人慶虹公司與原告
    間合建契約之權義關係均未參與亦不知悉。再者，倘系爭合
    建契約有得解除之情事，原告亦應向系爭合建契約他方當事
    人慶虹公司為解除契約之意思表示，始生解除之效力。本件
    原告係於96年8月17日以彰化光復路郵局2980號存證信函對
    被告振發公司為解除契約之意思表示，對於訴外人慶虹公司
    不生解除契約之效力，故原告與訴外人慶虹公司間之系爭合
    建契約仍有效存在，原告今以系爭合建契約不存在而向振發
    公司請求回復原狀，並依法行使撤銷權顯與事實不符。況撤
    銷權之行使並非為保障特定債權，本件原告請求撤銷訴外人
    慶虹公司與其他被告間之買賣契約並塗銷移轉登記，顯係保
    全自己之特定債權，自不得聲請法院撤銷。就訴外人慶虹公
    司與被告乙○○等三人間之土地移轉登記行為，係履行債務
    減少消極財產之行為，對於訴外人慶虹公司資力並無影響，
    原告不得以此買賣行為移轉登記而認訴外人慶虹公司有詐害
    債權而行使撤銷權至明；退萬步言之，縱認有詐害債權行為
    存在，該移轉登記予被告柯政忠、乙○○及戊○○三人之時
    間分別為96年6月27日、96年7月24日及96年6月27日，而原
    告係於96年8月17日以彰化光復路2980號存證信函解除其與
    被告振發公司間之合建契約而取得回復原狀之債權，縱有詐
    害行為發生，原告之債權尚未發生，亦不許其於嗣後取得債
    權時，溯及行使撤銷權等語為辯。並聲明：原告之訴駁回。
  (三)被告振發公司部分：被告振發公司與原告簽訂系爭合建契約
    後，委由訴外人許清宜辦理土地分割，惟因經核算後利潤不
    高，被告振發公司便與訴外人許清宜協議將該工程移轉由訴
    外人許清宜全權處理，分割後訴外人許清宜以慶虹公司名義
    申請建築執照，故94年9、10月開始即由慶虹公司接手，因
    原告原有貸款500萬元，約定利息由振發公司代為清償，自
    94年12月起由慶虹公司簽發支票予原告繳息，是以，原告知
    悉被告振發公司與訴外人慶虹公司間之債權讓與契約，故原
    告之請求顯屬無據等語資為抗辯。並聲明：原告之訴駁回。
四、查原告起訴主張其提供所有坐落彰化縣鹿港鎮○○段3366之
    4 地號、面積846平方公尺土地，由被告振發公司興建鋼筋
    混凝土加強磚造三樓七層樓房捌棟，並於民國94年6月5日簽
    訂土地合建房屋分售契約書，被告振發公司分得編號A7（即
    分割後同段3366之9地號土地）、編號A8（即分割後同段336
    6之10地號土地）及編號A9（即分割後同段3366之11地號土
    地）等3棟房屋，原告分得編號A1（即分割後同段3366 之4
    地號土地）、編號A2（即分割後同段3366之5地號土地）、
    編號A3（即分割後同段3366之6地號土地）及編號A5（即分
    割後同段3366之7地號土地）等4棟房屋，編號A6（即分割後
    同段3366之8地號土地）由原告與被告振發公司共同持有，
    應有部分分別為原告3/4、被告1/4，嗣被告振發公司要求原
    告將土地分割後其可分得之編號A7（即分割後同段3366 之9
    地號土地）、編號A8（即分割後同段3366之10地號土地）及
    編號A9（即分割後同段3366之11地號土地）及原告取得之編
    號A5（即分割後同段3366之7地號土地）等4棟房屋之土地移
    轉登記予其指定之第三人即被告丁○○，依合建契約第9條
    第2項約定，土地過戶後應向銀行貸款500萬元為保證金，交
    給原告清償另一筆同地段3366之2地號土地之貸款，被告丁○○於94年10月19日取得土地所有權後未清償原告之貸款，
    並將前揭土地於94年10月31日向銀行辦理最高限額抵押權14
    28萬元，又依合建契約之約定合建房屋之起造人應以振發公
    司為名義，惟上開房屋係以被告振發公司法代之母許王春為
    負責人之慶虹公司為起造人申請建照執照，於94年12月16日
    核准申請，慶虹公司開始動工，另被告丁○○並以買賣為登
    記原因將鹿港鎮○○段3366-9、3366-10、3366-11地號土地
    ，於96年7月24日、同年6月27日、同年6月27日分別移轉登
    記所有權與被告甲○○、乙○○、戊○○，慶虹公司因無力
    興建完成該建物而遭其他債權人聲請查封，原告曾於96年6
    月20日、同年8月17日以存證信函通知被告振發公司及丁○○解除系爭合建契約等情，業據其提出合建契約、土地登記
    謄本暨不動產異動索引、存證信函等為證，並調取系爭合建
    房屋之建造執照相關資料核閱屬實，復為被告所不爭執，原
    告此部份之主張堪信為真，惟被告等分別辯稱合建契約經原
    告同意已由被告振發公司轉讓與慶虹公司，被告丁○○僅借
    名與慶虹公司將土地登記於名下，非契約當事人，被告乙○○、甲○○、戊○○係預售屋之買戶已依約支付部份價款，
    亦為受害人，並無詐害原告債權之情事等語。
五、經查，原告主張其於鹿港鎮○○段3366-4地號土地分割完成
    後，將合建契約中被告振發公司分得編號A7房屋之土地即同
    段3366之9地號、編號A8房屋之土地即同段3366之10地號及
    編號A9房屋之土地即同段3366之11地號等，係依被告振發公
    司之指示於94年10月19日將上開土地移轉登記所有權於被告
    丁○○名下，復經證人施玉美（原告之妻）到庭證稱：被告
    丁○○並未參與合建契約之簽訂，原告係與被告振發公司約
    定，由振發公司拿土地去貸款後，再清償原告另一筆土地之
    貸款，土地登記都由代書辦理，原告於此過程中沒有與被告
    丁○○接觸過，建案工程停工後96年4月9日要開協調會之後
    ，才開始與她有接觸等語在卷，核與被告丁○○到庭陳稱：
    簽合建契約時伊確實沒有與原告接觸，一開始伊並不清楚振
    發公司與原告約定要將土地拿去借款，以清償原告的貸款的
    事，伊是在慶虹公司要向銀行貸款時，慶虹公司負責人許王
    春才告知，振發與原告有上開約定等語互核相符，因此由上
    可知原告係受被告振發公司之指示始移轉登記土地所有權與
    被告丁○○，被告丁○○並非系爭合建契約之當事人，亦未
    取得直接請求原告移轉登記之權利，即僅為當事人（即合建
    契約雙方）與第三人（即被告丁○○）間之「指示給付關係
    」，於「指示給付關係」中，被指示人（原告）係為履行其
    與指示人（被告振發公司）間之約定，始向領取人（第三人
    被告丁○○）給付，被指示人對於領取人，原無給付之目的
    存在，而對價關係（指示人與領取人間之關係）與補償關係
    （指示人與被指示人間之關係）僅存在於各關係人間而已，
    故被告丁○○雖依指示給付關係受有利益，因其非合建契約
    之當事人，該契約縱可經原告依法解除，契約解除後之法律
    關係僅存在於原告與被告振發公司之間，被告丁○○不負因
    契約解除而發生之回復原狀義務，原告依據契約解除後民法
    第259條之規定請求被告丁○○回復原狀，將上開三筆土地
    之所有權移轉登記予以塗銷顯無理由。
六、又查，原告並未將系爭永安段3366-9、3366-10、3366-11等
    地號土地移轉登記所有權予被告振發公司，則其訴之聲明請
    請求被告振發公司應將上開三筆土地於94年10月19日經彰化
    縣鹿港地政事務所以買賣為由所為之所有權移轉登記予以塗
    銷，即屬有誤，該部分聲明之請求亦無理由。然原告另主張
    依民法第242條代位行使民法第244條第2項撤銷權，撤銷被
    告丁○○與乙○○、甲○○、戊○○間以買賣為由所為之所
    有權移轉登記行為，再依民法第213條第1項規定請求乙○○
    、甲○○、戊○○等將土地所有權回復登記與被告丁○○，
    被告振發公司經原告解除合建契約，其解除效力及於丁○○
    ，再回復登記原告所有云云。按債權人行使代位權，應為債
    務人之現有權利，於本件原告應係主張代位被告振發公司行
    使撤銷權，故須審認者為被告振發公司對於被告丁○○與乙○○、甲○○、戊○○間以買賣為由之不動產所有權移轉登
    記行為有無撤銷權存在，亦即被告丁○○與乙○○、甲○○
    、戊○○間之土地所有權移轉登記行為有無詐害被告振發公
    司債權之情事，惟被告振發公司對被告丁○○究竟有何種債
    權存在，及被告丁○○之所有權移轉登記行為如何有害及被
    告振發公司之債權，原告均未舉證說明之，是尚難認定被告
    振發公司對被告丁○○有民法第244條第2項之撤銷訴權存在
    ，則原告自無可能代位被告振發公司行使該撤銷權，又民法
    第213條第1項係關於應負損害賠償責任者，應負回復原狀義
    務之規定，於本件被告並無應負之損害賠償責任，原告主張
    依該條規定請求被告乙○○、甲○○、戊○○等將土地所有
    權回復登記與被告丁○○，亦非有據。綜上，原告主張代位
    行使撤銷權，請求分別撤銷被告丁○○與乙○○、甲○○、
    戊○○間就上開土地以買賣為由之所有權移轉登記行為，被
    告乙○○、甲○○、戊○○並應塗銷土地所有權之移轉登記
    ，於法無據，洵無理由。
七、縱上所述，原告依據民法第258條第1項、第259條第1項第1
    款、第260條、第244條第2項、第242條、第213條第1項等規
    定請求：(一)被告丁○○、乙○○就坐落彰化縣鹿港鎮○○段
    3366之10地號，以彰化縣鹿港地政事務所96鹿資土字第5372
    號、於96年6月27日登記之買賣行為應予撤銷；被告乙○○
    就前段撤銷部分應為塗銷買賣之登記；(二)被告振發公司及丁○○應就第一項所示之土地以彰化縣鹿港地政事務所收件字
    號94(18)鹿登資字第65820號、於94年10月19日登記之買賣
    登記予以塗銷；(三)被告丁○○、甲○○就坐落彰化縣鹿港鎮
    ○○段3366之9地號，以彰化縣鹿港地政事務所96鹿資土字
    第6108號、於96年7月24日登記之買賣行為應予撤銷；被告
    甲○○就前段撤銷部分應為塗銷買賣之登記；(四)被告振發公
    司及丁○○應就第三項所示之土地以彰化縣鹿港地政事務所
    收件字號94(18)鹿登資字第65820號、於94年10月19日登記
    之買賣登記予以塗銷；(五)被告丁○○、戊○○就坐落彰化縣
    鹿港鎮○○段3366之11地號，以彰化縣鹿港地政事務所96鹿
    資土字第5371號、於96年6月27日登記之買賣行為應予撤銷
    ；被告戊○○就前段撤銷部分應為塗銷買賣之登記；(六)被告
    振發公司及丁○○應就第五項所示之土地以彰化縣鹿港地政
    事務所收件字號94(18)鹿登資字第65820號、於94年10 月19
    日登記之買賣登記予以塗銷，均無理由，不應准許。從而，
    本件原告之訴，為無理由，應予駁回。
八、本件原告已預納裁判費27630元，故本件訴訟費用核為27630
    元，依法由敗訴之原告負擔。
九、訴訟費用負擔之依據：民事訴訟法第78條。
中    華    民    國    98    年     3    月    24    日
                  民事第一庭    法  官  黃倩玲
以上正本係照原本作成。
如對判決上訴，應於判決送達後20日內向本院提出上訴狀。
中    華    民    國     98     年   3   月     27    日
                              書記官    楊美芳


司法院資訊處製作；財團法人民間司法改革基金會備份。
